【裁判字號】    98,訴,597
【裁判日期】    980831
【裁判案由】    返還不當得利
【裁判全文】
臺灣桃園地方法院民事判決               98年度訴字第597號
原      告  乙○○
被      告  甲○○
            丁○○
            丙○○
共      同
訴訟代理人  吳尚昆律師
            洪榮彬律師
            李怡卿律師
上開當事人間請求返還不當得事件，於民國98年8 月25日言詞辯
論終結，本院判決如下：
    主  文
原告之訴及假執行之聲請均駁回。
訴訟費用由原告負擔。
    事實及理由
壹、程序方面：
    按訴狀送達後，原告不得將原訴變更或追加他訴，但經請求
    之基礎事實同一者，不在此限，民事訴訟法第255條第1項第
    第2 款定有明文。本件原告起訴時原聲明：確認原告對於坐
    落桃園縣桃園市○○段987 地號土地及其上1861建號房屋（
    以下簡稱系爭房地）之所有權，原告有應有部分13分之8 共
    有權存在。嗣於訴訟繫屬中變更其請求權基礎為不當得利請
    求權，並變更聲明為：被告應給付原告新臺幣（下同）280
    萬元，原告所為固屬訴之變更，然究其變更之訴訟標的所據
    以請求法院判決之基礎事實係屬同一，原告所變更之請求權
    與原起訴之聲明所利用的訴訟及證據資料亦具有同一性，參
    諸前揭法條之規定，其此部分訴之變更應予准許，合先敘明
    。
貳、實體方面：
一、原告起訴主張：
(一)被告甲○○與原告為姐弟，緣於民國71年間，分別由原告出
    資80萬元、被告甲○○出資50萬元，合資購買被告甲○○現
    居之住所（即系爭房地），當初原告係奉父親之命將被告甲○○登記為系爭房地的所有權人，原告雖有出資，惟卻未登
    記為所有權人之一，原告與被告甲○○就系爭房地有類似委
    任之借名登記法律關係。被告甲○○曾與原告約定，若被告
    甲○○要處分系爭房地時，須與原告協商其二人間之權利義
    務如何處理，並於97年12月告知原告如果其處分系爭房地一
    定會通知原告，惟被告甲○○於98年1 月12日竟以買賣為名
    義，將系爭房地所有權移轉登記於被告丁○○、丙○○（即
    被告甲○○兒女）名下（其二人應有部分各1/2） ，被告間
    涉嫌以假買賣而侵吞原告應有之權利。被告甲○○曾與原告
    協商並告知被告丁○○有意購買系爭房地，然應如何價購兩
    造並未有共識，被告甲○○明知系爭房地為與原告所共有，
    並曾與原告約定等到被告甲○○想處理系爭房地時，再與原
    告協商兩造權利義務如何處理，詎被告甲○○竟擅將系爭房
    地所有權登記至被告丁○○、丙○○名下，其三人顯有不當
    得利。
(二)並聲明：
  1.被告應給付原告280萬元。
  2.願供擔保請准宣告假執行。
二、被告答辯：
(一)系爭房地係被告甲○○於71年間所購買，當時原告雖奉父親
    指示出資80萬元（被告甲○○出資50萬元），然係因當時家
    人希望被告甲○○就近照顧年邁父母，使被告甲○○及其配
    偶安心居住，自始即將系爭房地所有權登記在被告甲○○名
    下，並非使原告享有系爭房地所有權或使原告投資不動產，
    故系爭房地本即屬被告甲○○所有，被告甲○○並非無法律
    上原因取得系爭房地所有權，自無不當得利可言。況78年間
    ，原告與被告甲○○父母尚給予原告100 萬元，父母原意已
    彌補當年原告所出資之購屋款，近年來，原告又陸續向被告
    甲○○借貸超過30萬元，迄未歸還，原告因又欲借貸遭拒，
    始無端興本訴訟。
(二)系爭不動產屬被告甲○○所有，今因被告甲○○日漸年邁，
    子女亦早已成年，則被告甲○○將系爭房地移轉登記予被告
    丁○○、丙○○，其內部關係無論係買賣或贈與，其法律原
    因均屬正當，且均與原告無涉，更無不當得利可言。
(三)並聲明：
  1.請求駁回原告之訴及其假執行之聲請。
  2.如受不利益判決，願供擔保請准免為假執行。
三、兩造不爭執事項：
(一)於71年間原告出資80萬元、被告甲○○出資50萬元，由被告
    甲○○向訴外人王天德購買坐落桃園縣桃園市○○段987 地
    號土地及其上1861建號之系爭房地，該系爭房地所有權原登
    記於被告甲○○名下（見本院卷第53、34-39 頁）。
(二)被告甲○○與原告為姐弟，當年購買系爭房地並將所有權登
    記為被告甲○○所有之原因，是因須如此被告甲○○之配偶
    才願意與被告甲○○自台中搬至桃園與父母同住照顧父母（
    見本院卷第7 、52、53頁、53頁背面）。
(三)被告甲○○於98年1 月12日以買賣為名義，將系爭房地所有
    權移轉登記至被告丁○○、丙○○（即被告甲○○兒女）名
    下，其二人應有部分各1/2 （見本院卷第4-5 頁）。
四、本院判斷：
(一)按無法律上之原因而受利益，致他人受損害者，應返還其利
    益，固為民法第179 條前段所明定。然不當得利制度旨在調
    整私法上無法律上原因之財產變動，因此主張不當得利返還
    請求權之人，應就對造所受利益係無法律上原因乙節，負其
    舉證責任。
(二)查兩造均不爭執於71年間原告出資80萬元、被告甲○○出資
    50萬元，由被告甲○○向訴外人王天德購買系爭房地，而該
    系爭房地所有權登記於被告甲○○名下原因，係因須如此被
    告甲○○之配偶才願意與被告甲○○自台中搬至桃園與父母
    同住照顧父母之情，則被告甲○○取得系爭房地所有權，係
    本於其與訴外人王天德之買賣契約及物權轉讓契約而取得，
    又原告斯時既同意將系爭房地登記在被告甲○○名下，由被
    告甲○○取得所有權，則被告甲○○取得系爭房地所有權，
    自非無法律上原因。
(三)又按物權行為有獨立性及無因性，不因無為其原因之債權行
    為，或為其原因之債權行為係無效或得撤銷而失效；而買賣
    契約與移轉所有權之物權契約不同，買賣契約不過係一種以
    移轉物權為目的之債權契約，難謂即為移轉所有權之物權契
    約，而出賣人對於出賣之標的物，不以有處分權為必要（最
    高法院37年上字第7645號、38年台上字第111 號判例意旨參
    照）。本件被告甲○○移轉系爭房地所有權予被告丁○○、
    丙○○，因被告甲○○本即取得系爭房地所有權，其係有權
    讓與，被告間乃存在有移轉所有權之獨立物權契約關係，要
    不因被告丁○○、丙○○取得所有權之地籍謄本登記原因記
    載『買賣』，其實際上之債權關係為何而受影響。被告丁○○、丙○○受讓系爭房地所有權既係出於被告甲○○之轉讓
    行為，縱使被告甲○○與被告丁○○、丙○○間之債權關係
    實係隱藏贈與之法律關係，然被告丁○○、丙○○取得不動
    產所有權，亦非屬無法律上原因。
(四)原告雖主張被告甲○○明知系爭房地為與原告所共有，並曾
    與原告約定等到被告甲○○想處理系爭房地時，再與原告協
    商兩造權利義務如何處理，詎被告甲○○竟擅將系爭房地所
    有權登記至被告丁○○、丙○○名下，其三人顯有不當得利
    云云。惟查，系爭房地係由被告甲○○向訴外人王天德購買
    而簽訂買賣契約（見本院卷第34-39 頁），並將系爭房地所
    有權登記於被告甲○○名下，準此，原告自始未取得所有權
    ，要堪認定，則原告主張其與被告甲○○共有系爭房地所有
    權云云，乃屬誤會。又原告雖主張被告甲○○曾與其約定：
    等到被告甲○○想處理系爭房地時，須先告知原告，並與原
    告協商兩造權利義務如何處理，然被告甲○○否認上情，又
    原告上開主張並未見其舉證其實其說，而原告所提出之錄音
    譯文（見本院卷第62-87 頁）僅能證明原告與被告甲○○均
    有出資購買系爭房地，並無法證明原告與被告甲○○就系爭
    房地之處分有何特別約定。另參以，被告甲○○取得系爭房
    地所有權、暨被告丁○○、丙○○取得系爭房地所有權，均
    非無法律上原因（理由已如前述），則原告主張被告三人受
    有不當得利乙節，自無足採。
五、從而，原告依民法不當得利之法律關係，請求被告給付原告
    280 萬元，為無理由，應予駁回。
六、本件事實已臻明確，兩造其餘之攻擊或防禦方法，及未經援
    用之證據，經本院斟酌後，認為與判決基礎之事實並無影響
    ，均不足以影響本裁判之結果，自無庸一一詳予論駁之必要
    ，併此敘明。
七、原告之訴既經駁回，其假執行之聲請亦失所附麗，併予駁回
    之。
八、訴訟費用負擔之依據：民事訴訟法第78條。
中    華    民    國    98    年    8     月    31    日
                      民事第三庭    法  官  林曉芳
以上正本係照原本作成。
如對本判決上訴，須於判決送達後20日內向本院提出上訴狀。
中    華    民    國    98    年    9     月    1     日
                                    書記官  邱飛鳴

司法院資訊處製作；財團法人民間司法改革基金會備份。
